【裁判字號】    98,婚,197
【裁判日期】    980922
【裁判案由】    婚姻不成立
【裁判全文】
臺灣雲林地方法院民事判決               98年度婚字第197號
原      告  甲○○
被      告  乙○○
                      （現在臺灣雲林監獄執行中）
上列當事人間請求確認婚姻不成立事件，於民國98年09月15日言
詞辯論終結，本院判決如下：
    主  文
確認原告與被告間之婚姻不成立。
訴訟費用新臺幣參仟元由被告負擔。
    事實及理由
甲、兩造之主張:
  一原告主張：兩造相識交往數月後，因原告年輕識淺，聽信被
    告花言巧語，兩造乃於93年8 月30日臨時找人簽章後，即向
    當地戶政事務所辦理結婚登記，惟兩造並無結婚之事實，亦
    未舉行公開之結婚儀式，兩造間婚姻違反修正前民法第982
    條結婚應有公開儀式之規定，欠缺婚姻之成立要件，兩造婚
    姻應不成立，為此提起本訴等語。並聲明如主文所示。
  二被告方面：無意見，原告主張為真。
乙、得心證之理由：
  一按婚姻無效之訴、婚姻關係不存在之訴與婚姻不成立之訴不
    同，此觀民事訴訟法第568 條第1 項、第247 條規定可明。
    當事人如未履行或未完全履行婚姻要件時，其婚姻既不成立
    ，自不發生任何婚姻之法律上效力，但發生爭執時，有受確
    認判決之法律上利益者，自得起訴請求確認婚姻不成立，而
    非提起確認婚姻無效之訴。本件原告係主張兩造於93年8 月
    28日之結婚（同年月30日登記）並無公開儀式之要件，應屬
    婚姻有無成立之問題，先予敘明。
  二次按關於親屬之事件，在民法親屬編施行前發生者，除民法
    親屬編施行法有特別規定外，不適用民法親屬編之規定；其
    在修正前發生者，除該施行法有特別規定外，亦不適用修正
    後之規定，民法親屬編施行法第1 條定有明文。又結婚，應
    有公開儀式及2 人以上之證人；結婚不具備上揭方式者，無
    效，此於96年5 月23日修正公布前民法第982 條第1 項、第
    988 條第1 項第1 款亦分別規定甚明。復按確認法律關係之
    訴，非原告有即受確認判決之法律上利益者，不得提起之，
    民事訴訟法第247 條第1 項前段定有明文。而所謂即受確認
    判決之法律上利益，係指法律關係之存否不明確，原告主觀
    上認其在法律上之地位有不安之狀態存在，且此種不安之狀
    態，能以確認判決將之除去者而言，最高法院52年台上字第
    1240號判例可資參照。本件原告與被告間之結婚如不具備修
    正前民法第982 條第1 項規定應有公開儀式及2 人以上證人
    之方式，致有婚姻不成立之情形，則兩造戶籍登記之婚姻關
    係即非明確而有不安之狀態，惟此種不安之狀態既得以確認
    判決除去，自應認原告有即受確認判決之法律上利益，而得
    提起本件確認之訴。
  三原告主張兩造於93年8 月30日至雲林縣斗南鎮戶政事務所辨
    理結婚登記，惟其結婚並無公開之儀式，而結婚證書上主婚
    人及介結人之簽名係由原告自行為之，並經彼等同意而蓋章
    一情，為被告所不爭執，並據證人即原告之父王崑秤到庭證
    稱：兩造結婚之事，伊及家人並無所悉，伊直到94年間查看
    戶口名簿時始知原告結婚，兩造結婚並無宴客或舉行公開儀
    式，伊事後追問，原告坦承係兩造自行至戶政事務所辦理結
    婚登記等語。此外，並有原告提出之戶籍謄本2 份及結婚證
    書影本，及經本院依職權函調之雲林縣斗南鎮戶政事務所98
    年8 月18日雲南戶字第0980001540號函送之結婚登記申請書
    、結婚證書等影本在卷可證，堪信原告主張屬實。則兩造之
    結婚既無公開之儀式，亦無證人見證，揆諸前開說明，兩造
    之結婚不具備法定方式，即屬不成立，從而，原告訴請確認
    其與被告間之婚姻不成立，為有理由，應予准許。
丙、據上論結，原告之訴為有理由，依民事訴訟法第78條，判決
    如主文。
中    華    民    國    98    年    9     月    22    日
                  家事法庭  法  官  吳基華
以上正本係照原本作成。
如對本判決上訴，須於收受判決正本後20日內提出上訴狀（應按
他造人數附具繕本），並繳交裁判費新臺幣4,500 元。
中    華    民    國    98    年    9     月    23    日
                            書記官  陳雅慧


司法院資訊處製作；財團法人民間司法改革基金會備份。
